【裁判字號】    98,訴,671
【裁判日期】    981127
【裁判案由】    營業稅
【裁判全文】
臺北高等行政法院判決
                                       98年度訴字第671號
                                     98年11月5日辯論終結
原      告  暐順營造股份有限公司
代  表  人  甲○○
訴訟代理人  陳民雄  會計師
被      告  財政部臺灣省北區國稅局
代  表  人  乙○○（局長）住同上
訴訟代理人  丙○○
上列當事人間營業稅事件，原告不服財政部中華民國98年2 月10
日台財訴字第09700448080 號訴願決定（案號：第00000000號）
，提起行政訴訟，本院判決如下：
    主  文
訴願決定及原處分均撤銷。
訴訟費用由被告負擔。
    事實及理由
一、事實概要：緣原告於民國91年9 月間與得迅光電股份有限公
    司（下稱得迅公司）簽訂新竹科學園區○○○路、科技五路
    標準廠房（改建）合建工程（下稱系爭合約）承攬廠房興建
    工程，原告涉嫌於91年9 月至92年10月間就上揭承攬工程，
    銷售額合計新臺幣（下同）77,807,201元，營業稅額3,890,
    360 元，未依規定開立統一發票並申報銷售額繳納營業稅，
    經被告查獲，初查乃核定補徵營業稅額3,890,360 元，並按
    所漏稅額3,306,806 元處3 倍之罰鍰9,920,400 元（計至百
    元止）。原告不服，申請復查，未獲變更，提起訴願，案經
    財政部以95年6 月30日台財訴字第09400570010 號訴願決定
    （下稱財政部95年6 月30日訴願決定），將94年9 月27 日
    北區國稅法一字第0940022810號復查決定撤銷，囑由被告另
    為處分，嗣經被告以97年7 月18日北區國稅法一字第097000
    7511號重核復查決定書（下稱原處分）維持原核定。原告不
    服，提起訴願，經遭駁回，遂提起本件行政訴訟。
二、本件原告主張：
  (一)本稅部分：
  1.加值型及非加值型營業稅法（下稱營業稅法）第2 條規定：
    「營業稅之納稅義務人如下：一銷售貨物或勞務之營業人…
    …。」，原告以自行融資方式承攬之定作物，定作人得迅公
    司要求修改合約將應收價款期間延後，在受限於定作物歸屬
    權責主管機關科學工業園區管理局（下稱科管局）管轄及公
    法上有科學工業園區設置管理條例之強制規定，無法辦理銷
    貨退回或解除合約，且定作物取得使用執照後，持分名義亦
    無法登記在原告名下，原告只得被動配合定作人得迅公司將
    合約所定之應收價款期間延至覓得新買主。按租稅法律所重
    視者，應在足以表徵納稅能力之經濟事實，並非其外觀之法
    律行為。故在定作物完成後使用執照之移轉登記，實質上原
    告並無銷售行為產生，且原告為保全經濟上固屬自有之財產
    ，從而其後於法律上所採取財產保全行為，自非為與定作人
    間請求償還貨款之債權債務關係。
  2.營業稅法第32條第1 項前段規定：「營業人銷售貨物或勞務
    ，應依本法營業人開立銷售憑證時限表規定之時限，開立統
    一發票交付買受人……」，復依營業人開立銷售憑證時限表
    之規定，包作業開立發票時限為：「依其工程合約所載每期
    應收價款時為限」，民法第153 條第1 項規定：「當事人互
    相表示意思一致者，無論其為明示或默示，契約即為成立。
    」，原告與定作人得迅公司間變更應收價款之期間並未違反
    公、私法上之規定，雖然面對定作人得迅公司請求變更應收
    價款之期間，在主觀上並不願意，但就經驗事實而言，卻是
    在當時之客觀局勢下，符合原告最大經濟利益的必要選擇。
    然又依系爭合約第27條之規定，若墊款施工之定作人內有違
    反付款情事者，應由其餘定作人於原定付款日起90天內依原
    價連帶承購，並付清價款。故原告與得迅公司在此期間逐一
    探詢其他定作人，希望其履行承購約定，惟卻未有任一定作
    人願意承購。因之，在93年4 月23日原告與定作人得迅公司
    乃就92年8 月28日變更應收價款期間至該公司覓得或原告代
    為覓得新買主，就新買主如何認定？在時間上如何切割為之
    協議，即雙方協議本於92年8 月28日定作人得迅公司之來函
    ，同意在93年6 月30日前依定作人覓得之買主為新買主，在
    93年6 月30日之後則依原告覓得之買主為新買主。故原合約
    應收價款變更之時點，依雙方之合意自始在92年8 月28日並
    未改變。訴願決定謂：「訴願人係於93年4 月23日始與得迅
    公司簽訂協議書，合意變更付款條件，原工程合約並未作廢
    ，此為訴願人所不爭執，則該合約尚未變更前，原約定條款
    仍然有效，即上揭85% 及10% 工程款項原合約付款條件之時
    點，皆在訴願人與得迅公司變更合約付款條件前，原合約之
    付款條件皆已成就。」則為未對協議書之全部內容及其目的
    加以詳究所致，所生之誤解引導出之結論即與事實不符。
  3.得迅公司不欲承購定作物，請求原告變更付款條件至尋覓至
    新買主止，其間雙方協商之過程：
    (1)按得迅公司不欲承購由原告自行墊款承攬之定作物，其事
      由之緣起，早於92年7 月即向原告告知，此由科管局94年
      11月28日園建字第0940032744號函（下稱科管局94年11月
      28日函）說明第2 段第4 行可推知。
    (2)92年8 月28日得迅公司正式以書函請求原告將付款期限延
      至其覓得新買主，原告即向科管局說明情況，依科學工業
      園區設置管理條例第6 條第1 項第5 款之規定，吸引投資
      及對外宣傳事項為科管局職掌，故主觀上原告雖然非常不
      願接受此事實，然第一時間解決之道當向科管局請求協助
      尋找新買主，科管局94年11月28日函說明第2 段第6 行亦
      資可為憑。
    (3)至93年1 月定作物取得使用執照時，科管局尚未有具體回
      覆，原告仍依法對所有定作人開立發票，惟得迅公司以付
      款條件變更為新買主，且當時定作物是由定作人所成立之
      科技聯合大樓管理委員會驗收，需全體定作人簽章，故考
      量客觀局勢，基於群體最大利益之原則，原告只得接受條
      件，除將原發票作廢，並電函國稅局服務區，所得到答覆
      並為只要雙方依約定行事即不違背法令。
    (4)然依系爭合約第27條規定：「……如甲方任何一家採代墊
      施工之公司有違反本合約第5 條付款辦法第2 項第9 款之
      情事，甲方採代墊款施工之其餘各公司，應於原訂付款日
      90天內依原價連帶承購，並付清價款。」故原告依約向其
      他定作人詢問洽購意願，惟其他定作人並無承購意願。
    (5)93年4 月23日原告與得迅公司依據92年8 月28日「得訊字
      第920868號文」內容簽訂協議書。一方面設定抵押回復自
      始即歸屬原告之實質財產所有權，一方面以93年6 月30日
      為尋找新買主雙方權責之分界點，此日之前得迅公司應依
      協議付款，之後由原告自行銷售自負盈虧，此爭點被告顯
      然係未對本協議書內容詳究所致。
    (6)得迅公司為百分之百外資公司，母公司並為納斯達克股票
      上市公司。協商過程原告與得迅公司並未刻意選擇與經濟
      歷程不相當的法律形式來安排財產之使用及交換方式。93
      年6 月11日被告發函調查（調查基準日），皆在92年8 月
      28日「得訊字第920868號文」及93年4 月23日雙方協議之
      後，此事實為被告所不否認，且被告既承認系爭合約並未
      廢止，則雙方依據該合約變更付款條件，自然不能據以認
      定為債權債務關係。
    (7)依93年4 月23日雙方協議，且在科管局協助下原告覓得新
      買主茂電子股份有限公司（下稱致茂公司），銷售價格較
      原始合約為高，惟得迅公司除依協議配合名義上之移轉過
      戶外亦未取得任何差價，益證雙方本無債權債務關係存在
      。
  4.原告與被告不爭執之點：
    (1)91年9 月原告與得迅公司簽定系爭合約，原合約約定工程
      取得使用執照45天後可請領85% 工程款，驗收核可後可請
      領10% 工程款，開立發票後請領5%工程尾款。
    (2)92年8 月1 日得迅公司行文科技三、五路工程合建委員會
      ，知會該公司因營運政策考量，不擬擁有本工程6 樓之定
      作物，但正與原告商討變更付款問題，並也行文副知原告
      （本工程為地下2 層、地上8 層廠辦大樓，分由7 家公司
      起造）。
    (3)92年8 月22日得迅公司行文科管局報備，欲將其具名起造
      之6 樓定作物轉讓其他公司承受。
    (4)92年8 月28日得迅公司再行文原告，請求將付款期間變更
      為另覓新買主後。
    (5)92年9 月24日本承攬案大樓（含得迅公司起造之6 樓）取
      得使用執照。
    (6)92年10月1 日完工結算，屬得迅公司金額為81,697,561元
      。
    (7)93年1 月6 日6 樓廠辦及附屬建築物依科學工業園區設置
      管理條例及不動產登記法規規定保存登記於得迅公司名下
      。
    (8)93年1月31日本大樓管委會完成全棟大樓之驗收。
    (9)93年4 月23日原告與得迅公司簽訂協議書，明言以92年8
      月28日得迅公司給予原告之函文為依據，將付款期限延後
      至覓得新買主，並補充公司雙方其他設定抵押權，權利義
      務基準日等約定。
    (10)93年5 月7 日得迅公司將登記於其名下之廠房設定予原告
      ，金額為85,000,000元。
    93年10月7 日原告與致茂公司及得迅公司簽訂以得迅公司
      為名下之6 樓及附屬建物廠房買賣契約書，總價款94,500
      ,000元，其中致茂公司為買方，原告為賣方，得迅公司則
      依93年4 月23日協議為配合之名義所有人。
    93年10月7 日至11月9 日致茂公司分4 紙開立支票，金額
      合計94,381,200元，支付對象指名抬頭為原告。原告亦均
      依收款規定開立5 張以定作人得迅公司抬頭金額合計為92
      ,533,687元之統一發票（工程款金額81,697,561元，利息
      款10,836,126元）予得迅公司。原告係從事包作業，開立
      銷售憑證時限應依工程合約收款期間為之。
    得迅公司於91年9 月間與原告簽訂以該公司為6 樓起造人
      之工程，自簽約起至工程完工、驗收乃至覓得新買主致茂
      公司期間，從無給付原告任何款項，在產權轉移致茂公司
      前應付新竹科學園區管理局地租及大樓管理費等共1,847,
      513 元，亦由原告支付。
  5.原告與被告爭執點：
    (1)依據雙方之合意可否變更契約之應收款期間？變更應收款
      期間是否有利用私法制度中法律形成之可能性刻意選擇與
      經濟歷程不相當的法律形式來安排財產之使用及交換方式
      ？
    (2)92年8 月28日得迅公司行文原告，請求原告同意工程付款
      期限延後至覓得新買主後，是否為已合意變更工程付款條
      件？是否為原合約之一部份及延續？
    (3)93年4 月23日原告與得迅公司之協議書是單獨的1 份債權
      債務關係協議還是92年8 月28日付款條件變更的延續？
    (4)91年9 月份迄93年11月9 日，得迅公司對原告乃屬定作物
      之名義人，雙方並無實際買賣之事實。
    (5)原告發票作廢2 次事實及緣由。
  6.茲就爭執點分別說明：
    (1)雙方可合意變更契約之應收款期間，且雙方顯無刻意選擇
      與經濟歷程不相當的法律形式來安排財產之使用及交換，
      理由如下：
    依民法第153 條第1 項規定，原告與得迅公司93年4 月23
      日簽訂協議書，末段書明「本協議書乃依據甲方於92 年8
      月28日『得訊字第920868號文』辦理」即雙方就應收款期
      間延後至覓得新買主之權責為書面合意表示，契約關係成
      立後以契約變更契約內容本為法律所許，故雙方可就原合
      約合意變更應收款期間怠無疑義。
    訴願決定書所述：「訴願人係於93年4 月23日始與得迅公
      司簽訂協議書，合意變更付款條件，原工程合約並未作廢
      ，此為訴願人所不爭執，則該合約尚未變更前，原約定條
      款仍然有效，即上揭85% 及10% 工程款項原合約付款條件
      之時點皆已成就。」對事實及協議內容恐有未明。
    現行營業稅率為銷售額5%，若承攬者將應收款期間定為10
      年規避營業稅之繳納，則減少95% 可運用資金及利用該資
      金所可產生之利得；且應收帳款延宕10年，大幅增加企業
      呆帳損失之風險，若雙方非為關係人，在企業經營之實務
      上不可行也不可能。而若應收款期間訂立為10年，卻有收
      取價款之事實，則個案已涉及逃漏違法。
    惟得迅公司歸屬總公司在美國那斯達克股票市場上市之在
      臺分公司，與原告相互間無任何干係，原告斷無以私法方
      式延遲發票開立之可能與必要；僅因得迅公司之美國總公
      司營運政策變更致雙方協議延後應收款期間至覓得新廠商
      ，期間雙方並無任何款項收付，且得迅公司於92年8 月28
      日取得定作物使用執照前即表示不收受亦不使用定作物，
      其後並為書面協議，則雙方顯無刻意選擇與經濟歷程不相
      當的法律形式來安排財產之使用及交換，其理至明。
    (2)92年8 月28日已合意變更付款條件，並為原合約之延續及
      一部份。事實及理由如下：
    92年7 月28日由七合一大樓興建監造設計建築師主持召開
      的每月大樓興建例行工務會議上，大樓之起造人均派代表
      出席，原告也列席其中，得迅公司即表達欲將廠房權利轉
      讓的意思。
    原告認為茲事體大，得迅公司應以正式公文書提出，於是
      得迅公司分別於92年8 月1 日向大樓籌建委員會申報，92
      年8 月22日向科管局申報，並於92年8 月28日函知原告，
      原告乃分向科管局等單位請求協助另尋接手廠商。是依民
      法第153 條規定，原告91年9 月與得迅公司簽訂之系爭合
      約雖未作廢，但付款期限已因該函文而合意變更。
    故雙方協議變更應收款期間乃為經雙方協議意思表示一致
      ，且因系爭合約第27條約定，應經其他定作人認諾，所以
      在其他定作人不為承買後雙方協議之變更應自始有效，況
      由其他法律規範、裁判上制裁或檢查勸導等方式，亦不致
      雙方協議無限延長應收款期間，濫用私法形成自由，致造
      成脫法、違法行為。
    (3)93年4 月23日之協議書為92年8 月28日得迅公司函文合意
      變更付款條件的延續及補充。事實及理由如下：
    依91年9 月原告與得迅公司及福祿遠東股份有限公司（下
      稱福祿遠東公司）等7 家公司簽定承攬合約，第4 條說明
      台灣宇太新科技股份有限公司（下稱台灣宇太新公司）、
      創意電子股份有限公司（下稱創意電子公司）、得迅公司
      及星通資訊股份有限公司（下稱星通資訊公司）等4 家公
      司由原告代墊款施工，代墊款名目年利率8%，另第27條規
      定採代墊款施工之廠商倘有1 家不承受廠房時，其他代墊
      款廠商有於原定付款日起90天內依原價連帶承購之義務。
    92年8 月28日得迅公司函告原告合意變更付款條件為覓得
      新承接廠商時，原告即另洽詢台灣宇太新公司、創意電子
      公司及星通資訊公司等其他3 家有連帶買回義務之廠商承
      接，均未獲同意，此有依系爭合約代墊款施工廠商規定同
      時開立92年11月12日3 張予得迅公司之發票後作廢可證。
      原告乃再商請科管局協助，亦因短期無合適符合入園區資
      格之廠商承接而作罷。
    基於不動產登記法規及科學工業園區設置管理條例規定，
      以得迅公司為起造人之建物於結構體完成後應登記於其名
      下，但得迅公司為百分之百外資公司，為避免滋生其他情
      事，該不動產乃於93年4 月23日協議書上，明定對定作物
      之權利歸屬及範圍；協議書末書明「本協議書乃依據甲方
      於92年8 月28日（得迅字第920868號文）辦理」，足證該
      協議書為92年8 月28日合意變更付款期限之延續，並非另
      立合約。
    (4)原告與得迅公司並無買賣或銷貨之事實，租稅客體不存在
      ，故無租稅債務之存在。事實及理由如下：
    按營業稅法第2 條規定：「營業稅之納稅義務人如左：一
      銷售貨物或勞務之營業人。……」，同法第3 條第1 項規
      定：「將貨物之所有權移轉與他人，以取得代價者為銷售
      貨物。」
    得迅公司固於91年間向科管局申請與福祿遠東公司等共7
      家公司租用園區土地合蓋地下2 層地上8 層廠辦大樓，得
      迅公司並取得第6 層及附屬建物的起造人名義，但得迅公
      司於91年9 月與原告簽定之系爭合約是由原告代墊款施工
      ，工程期間得迅公司無須付款，但須於使用執照領取後45
      天再付款（蓋完工取得產權保存登記後得迅公司可向銀行
      貸款）。
    得迅公司於結構體剛好，外觀未完竣，使用執照未取得前
      即公開表明不欲承接本定作物，並請求原告另覓新買主。
      此合約施作期間，得迅公司既無支付原告訂金也無支付任
      何工程款，全由原告自墊款項，此由被告於95年8 月28日
      調閱原告銀行存摺可證，是該承攬之定作物在經濟常規及
      社會經驗法則下即無銷售及交付之可能，故雙方顯無買賣
      及銷貨之事實。
    又依據財務會計準則32號公報銷售之確定，須在下列4 項
      條件全部符合時，方宜認定：(甲)具有說服力之證據證明雙
      方交易存在；(乙)商品已交付且風險及報酬移轉，勞務已提
      供或資產已提供他人使用；(丙)價款係屬固定或可決定；(丁)
      價款收現性可合理確定。
    就本件事實而言，建築物所有權登記為得迅公司，此物權
      之變動在表面上符合財務會計準則32號公報第1 項之要件
      ，而其他3 項俱有未足。然契約為債權債務發生的原因，
      並無法直接發生物權的變動，當事人間的權利義務關係如
      何，與物權的歸屬主體，在物權行為獨立性原則下，屬於
      不同層次問題，本案原告乃建築物的所有出資人，為建築
      物的所有權人，仍僅因特別法之強制規範，致以得迅公司
      為不動產登記人。且設定抵押權予原告並非民法第513 第
      1 項，就承攬關係報酬額之請求為抵押權登記，而是因有
      物權行為獨立性問題存在而針對一個並非自有關係人所為
      的財產保全行為。此有科管局公文證明原告支付土地租金
      之事實，且該定作物後來覓得新買主致茂公司，其買賣簽
      約對象為原告，所有款項亦均支付予原告，得迅公司僅為
      合約配合移轉之名義人，足證得迅公司與原告並無買賣關
      係，有被告調查紀錄可稽。
    得迅公司只為名義上所有權人可由以下事實證明：
    (甲)科管局94年11月28日函：「說明二……惟於廠房建築期間
      ，得迅光電股份有限公司即於92年8 月22日傳真文件至本
      局表示欲將其持分所有廠房轉讓由他公司承接，貴公司（
      即原告）亦曾向本局人員反映相同事件及洽詢廠房轉讓事
      宜並代支付該廠地應分攤之土地租金」。
    (乙)原告與新買主致茂公司簽定該定作物之買賣合約時，除賣
      方書名為原告外，名義上之所有權人即得迅公司，亦以該
      定作物之名義人配合移轉定作物。若該定作物之實際所有
      權人為得迅公司，則其與致茂公司間簽訂買賣合約時按商
      業常規及經驗法則顯無原告參與之餘地；且若得迅公司與
      原告為債權債務關係，則該買賣之金額94,381,200元何能
      由原告收受，所產生與原結算金額83,514,455元（含營業
      稅）之差異又如何由原告收取？
    (丙)以上事實之經濟實質，與財政部83年8 月22日台財稅第83
      1607041 號函：「建設公司成立工業社請領建照而由公司
      出資建屋出售其課稅原則『……由建設公司出資建屋出售
      ，如經稽徵機關查明該工業社並非實際建屋出售者，亦無
      銷售貨物或勞務之行為，應由建設公司直接開立發票予購
      屋者，並依法報繳營業稅及營利事業所得稅。』」可資比
      照。
    被告所舉使用執照登記人為得迅公司以為所有權業經移轉
      之認定固可理解，然定作物名義之所以歸入得迅公司名下
      ，乃因宥於不動產登記法規及科學工業園區設置管理條例
      之強制規定，無法以定作物之實際所有權人原告為登記人
      。
    原告與得迅公司協議另尋買主，故無民法第505 條第1 項
      之工作交付，且原告93年10月覓得新買主致茂公司銷售金
      額為94,381,200元，與得迅公司之結算金額81,697,561元
      差異總額12,683,639元（含稅），皆由原告取得，得迅公
      司亦無異議，故原告與得迅公司間亦無任何現金之收受。
    (5)原告發票作廢2 次事實及緣由：
    93年6 月11日被告所屬新竹分局以北區國稅竹市三字第09
      33200611號函通知原告欲查核開立統一發票情形。
    93年7 月1 日原告會計人員攜帶92年1 月至93年5 月承包
      相關憑證，主動告知得迅公司尚未開立發票之原由，並說
      明科學園區○○○路工程承攬案7 家公司總承攬額含稅55
      5,000,000 元，僅得迅公司部分尚有77,807,203元尚未開
      立發票，其他公司共449,061,314 元均已開立完竣。
    承辦員路秀珠小姐指示原告再補開立統一發票77,807,203
      元予得迅公司即可結案。
    原告依指示於93年7 月28日補開立面額77,807,201元之統
      一發票，孰知事後上級審核未予同意，乃退回發票，原告
      只得再次作廢。
    被告答辯狀說明路秀珠小姐稱第一次作廢發票未經查核，
      並無指示作廢情事，確與事實相符；唯所稱亦無原告向其
      電詢之情事，5 年多前之電話內容，以服務區之忙碌而不
      復記憶亦人情之常；原告未立書面，有輕信之疏失固無可
      歸責服務區。第二次補開情事，則因有第一次之電告，並
      配合服務區告知只要補開即可結案，乃再度補開。以上事
      實與原告所附開立予得迅公司之發票及被告調查紀錄，並
      無差異等情。
  (二)罰鍰部分：
  1.營業稅法第51條規定：「納稅義務人，有左列情形之一者，
    除追繳稅款外，按所漏稅額處1 倍至10倍罰鍰，並得停止其
    營業：一……三短報或漏報銷售額者。……。」原告因定作
    物受行政官署之管轄及法令之規範，與定作人間無法銷貨退
    回或解除合約並辦理資產之所有權登記，致在無銷貨事實之
    情況下，定作物必須被迫轉予定作人，且不得不以設定抵押
    權作為自有資產之保全方式，就經濟事實以言並非為貨款之
    清償，蓋為商業上一般為保護自有資產所採取之正當法律行
    為。且與定作人得迅公司合意變更應收價款收款期間至覓得
    新買主，依上揭科管局94年11月28日函說明二所述，證明雙
    方合意尋覓新買主且定作物歸屬原告之事實。迄93年10月7
    日原告與覓得新買主致茂公司間之買賣合約，其賣方為原告
    ，而定作人得迅公司則為名義上之所有人，銷售貨款亦支付
    予原告，被告以使用執照登記之所有人非原告為裁罰依據，
    而認定原告漏報銷售額，自不可採。
  2.92年1 月2 日上元科技股份有限公司（下稱上元公司）與原
    告協議取代創意電子公司並變更原合約之付款方式，將墊款
    施工改為逐月逐期估驗計價方式，原合約並未作廢，而原告
    依該協議按應收價款期間開立發票未曾違誤，此為被告所明
    知；故若發生之事實與一般承攬情況相同，以被告所舉證物
    及原告對法令固有之認知，絕無托詞可以遁逃，亦應接受更
    重之裁罰。惟相對於同一法令之相同理解，因承攬所發生之
    情況特殊，加諸法令對定作物固有之限制，致原告與定作人
    得迅公司雙方協議變更系爭合約應收價款期間至覓得新買主
    ，於93年10月7 日以高出原始價格1 仟多萬元之價格出售以
    觀，證明原告並無利用私法制度中法律形成之可能性刻意選
    擇與經濟歷程不相當的法律形式來安排財產之使用及交換方
    式；與定作人得迅公司間之協議顯無逃漏開立發票或延遲開
    立發票之動機或目的，所為之協議自是合法合理，從而原告
    並未違反統一發票開立時限之規定，裁罰亦無所憑依。
  3.92年11月25日原告依原合約開立銷貨發票2 紙，惟因定作人
    得迅公司尚未覓得新買主且無法辦理銷貨退回而予作廢，會
    計人員就此事項曾以電話詢問營業稅服務區人員，所為之答
    覆為依規定處理即可，95年1 月9 日原告所提訴願補充理由
    (二)書頁2 說明2 亦說明原告為配合營業稅服務區人員指導而
    開立發票；以上情況均未慮及上級人員對法令之見解及其適
    用，故以上級人員對法令之見解及適用，原告相對而言或有
    曲解或誤解之處，然就原告所得到被告基層服務人員告知之
    資訊，依其事實原告蓋為依循法規未生違逆；是以上級人員
    若有不同於基層服務人員之法令見解及其適用，實應依事實
    本質予以輔導，而非無視存在之現實，率以表面資料遽然實
    施裁罰手段，猶如肇因原告有未能瞭解處分機關下情未能上
    達，或與上級人員溝通不良行事未臻圓滿之微罪，卻輕啟長
    期爭訟耗費行政及訴訟資源，承受豈不太過沉重？
  4.原告於92年12月間已主動告知被告服務區，被告服務區承辦
    人員告知該約定依法即可，且由科管局公文及協議書等證據
    顯示，原告無任何之故意。
  (三)聲明求為判決：訴願決定及原處分均撤銷；訴訟費用由被告
    負擔。
三、被告抗辯則以：
  (一)按「營業人銷售貨物或勞務，應依本法營業人開立銷售憑證
    時限表規定之時限，開立統一發票交付買受人。」、「營業
    人除本法另有規定外，不論有無銷售額，應以每2 月為1 期
    ，於次期開始15日內，填具規定格式之申報書，檢附退抵稅
    款及其他有關文件，向主管稽徵機關申報銷售額、應納或溢
    付營業稅額。其有應納營業稅額者，應先向公庫繳納後，檢
    同繳納收據一併申報。」、「營業人有左列情形之一者，主
    管稽徵機關得依照查得之資料，核定其銷售額及應納稅額並
    補徵之……四短報、漏報銷售額者。」、「納稅義務人，有
    左列情形之一者，除追繳稅款外，按所漏稅額處1 倍至10倍
    罰鍰，並得停止其營業……三短報或漏報銷售額者。」為營
    業稅法第32條第1 項前段、第35條第1 項及第43條第1 項第
    4 款及第51條第3 款所明定。次按「包作業開立憑證時限：
    依其工程合約所載每期應收價款時為限。」為營業人開立銷
    售憑證時限表所規定。
  (二)原告於91年9 月至92年10月間與得迅公司訂約承攬廠房興建
    工程，未依規定開立統一發票，漏報銷售額合計77,807,201
    元，經被告所屬新竹市分局查獲，有系爭合約書及完工驗收
    單等資料影本可稽，違反前揭稅法規定，核定補徵營業稅額
    3,890,360 元，並經被告按所漏稅額3,306,806 元處3 倍罰
    鍰9,920,400 元。原告申經復查遭駁回，提起訴願，經財政
    部訴願決定撤銷。被告重核復查決定略以，原告91年間與得
    迅公司等7 家公司訂約，承攬新竹科學園區○○○路、科技
    五路標準廠房（改建）合建工程，已於92年10月1 日完工，
    並於93年1 月31日驗收，原告與得迅公司係採墊款施工方式
    ，約定於取得工程使用執照後45天付85﹪工程款，發出正式
    書面通知完工驗收核准函7 日後始得另領款10﹪，工程尾款
    於開立統一發票後依約定交付5%，惟得迅公司於完工前92年
    8 月28日具函表示，因營運政策考量，請求將付款期限延後
    為另覓得買主時付款，經雙方同意，並協議原告取得該建築
    物抵押權及延遲利息，得迅公司已於92年8 月22日具函向科
    管局報備欲將其持分所有之廠房轉讓由其他公司承接，有科
    管局94年11月28日函為證，該函同時敘明得迅公司持有之本
    案廠房經該局同意後，已於93年10月29日完成產權移轉登記
    予園區廠商。經查93年10月7 日得迅公司另覓新買主致茂公
    司，並與原告共同簽訂買賣契約，由原告取得致茂公司開立
    之4 紙支票金額94,381,200元，扣除代墊園區管理費及餘款
    1,847,513 元，開立統一發票5 紙銷售額合計88,127,321元
    ，稅額4,406,366 元【（工程款金額81,697,561元＋利息款
    10,836,126元）÷1.05】予得迅公司，原告主張與得迅公司
    係依變更後之約定收取款項，並按變更後之約定付款期限開
    立銷售憑證並無不合云云，惟查原告與得迅公司原訂工程合
    約第5 條付款辦法雖因合意而變更，雙方另依協議變更後之
    付款方式及時間履行各自之權利義務，惟僅屬兩造債權債務
    之清償條件改變，原工程合約並未作廢，該廠房於92年9 月
    24日取得使用執照，並於93年1 月6 日完成所有權登記在得
    迅公司名下，原告係從事包作業，依前揭營業人開立銷售憑
    證時限表規定，其未依工程合約所載每期應收價款開立統一
    發票，漏報銷售額合計77,807,201元，違章事證明確，原核
    定補徵營業稅額3,890,360 元並無不合，被告按所漏稅額3,
    306,806 元處3 倍罰鍰9,920,400 元亦無違誤。
  (三)經查原告與得迅公司合建工程相關流程如下：
  1.91年9 月間簽訂工程合約，採墊款施工方式，約定於取得工
    程使用執照後45天可請領85% 工程款，發出正式書面通知完
    工驗收核准函7 日後始得另請領10% 工程款，工程尾款於開
    立統一發票後依約定交付5%。
  2.92年8 月1 日得迅公司向科技三路、五路合建委員會函稱無
    法承接廠房，擬與原告協商建造費用付款問題，並副知原告
    。
  3.92年8 月22日得訊公司向科管局報備，欲將其持分所有之廠
    房轉讓由其他公司承接。
  4.92年8 月28日得迅公司向原告具函表示，因營運政策考量，
    請求將付款期限延後為另覓得買主時付款。
  5.92年9 月24日廠房取得使用執照。
  6.92年10月1 日完工（結算完工金額81,697,561元）。
  7.93年1 月6 日廠房登記於得迅公司名下。
  8.93年1 月31日廠房驗收。
  9.93年4 月23日原告與得迅公司簽訂協議書，將付款期限延後
    為另覓得買主時付款。
  10.93年5 月7 日得迅公司將已登記名下之廠房設定抵押權（金
    額85,000,000元）予原告。
  11.93年6 月11日被告所屬新竹市分局發調查函（調查基準日）
    。
  12.93年10月7 日原告及得迅公司與致茂公司簽訂買賣契約，總
    價款94,500,000元。
  13.93年10月7 日至11月9 日原告取得致茂公司4 紙支票金額合
    計94,381,200元。
  14.93年10月7 日至同年月29日原告依取得支票金額94,381,200
    元，扣除代墊園區管理費及餘款1,847,513 元，開立統一發
    票5 紙金額合計92,533,687元（工程款金額81,697,561元、
    利息款10,836,126元）予得迅公司。
  (四)茲經詢問被告所屬新竹市分局第三課承辦人員路秀珠稱：查
    核過程中原告並未提供92年12月3 日號碼WU00000000，銷售
    額11,671,080元、稅額583,554 元、92年11月25日號碼WU00
    000000，銷售額66,136,121元、稅額3,306,806 元及92年11
    月12日號碼WU00000000，銷售額1,730,375 元、稅額86,519
    元等3 紙統一發票查核，並無指示統一發票作廢情事，且原
    告亦無向其詢問任何事情。
  (五)依首揭稅法規定，原告若於92年11月及12月所開立3 紙統一
    發票，應於93年1 月15日申報銷售額、應納或溢付營業稅額
    ，原告既稱於93年6 月11日通知以後，提出予被告所屬新竹
    縣分局審核未通過而將統一發票退回，原告只得再次申報作
    廢，顯與事實不符。
  (六)原告與得迅公司等7 家公司訂約承攬廠房合建工程，已於92
    年10月1 日完工，並於93年1 月31日驗收，原告與得迅公司
    係採墊款施工方式，約定於取得工程使用執照後45天付85﹪
    工程款，發出正式書面通知完工驗收核准函7 日後始得另領
    款10% ，工程尾款於開立統一發票後依約定交付5%。原告承
    攬其他公司工程部分，均依工程結算表開立統一發票，雖得
    迅公司以重大經營事故無法經營，將出售廠房所有權，於92
    年8 月28日向原告具函表示，因營運政策考量，請求將付款
    期限延後為另覓得買主時付款，惟其於93年1 月6 日將廠房
    登記於得迅公司名下，且依93年4 月23日原告與得迅公司簽
    訂協議書，其內容亦為原告與得迅公司債務、抵押權之設定
    與權利行使及債務清償等協議，原告與得迅公司原訂系爭合
    約第5 條付款辦法雖因合意而變更，雙方另依協議變更後之
    付款方式及時間履行各自之權利義務，惟僅屬兩造債權債務
    之清償條件改變，系爭合約並未作廢，本件系爭廠房於92年
    9 月24日取得使用執照，亦經得迅公司完工驗收簽章，依合
    約原告自應於92年9 月24日取得工程使用執照後45天（即同
    年11月8 日）向得迅公司收取85﹪工程款，並依規定開立統
    一發票，系爭廠房亦於93年1 月6 日完成所有權登記在得迅
    公司名下，原告係從事包作業，依營業人開立銷售憑證時限
    表規定，其未依系爭合約所載每期應收價款開立統一發票，
    漏報銷售額合計77,807,201元，違章事證明確，原核定補徵
    營業稅額3,890,360 元並無不合，至於罰鍰部分原告未按合
    約規定於92年11月開立工程款85% 之統一發票金額66,136,1
    21元，逃漏營業稅額3,306,806 元，另原應於93年2 月開立
    其餘15﹪工程款之統一發票金額11,671,080元，營業稅額58
    3,554 元因有累積留抵稅額3,493,055 元，無漏稅額，原核
    定按所漏稅額3,306,806 元（3,890,360 元－583,554 元）
    處3 倍罰鍰9,920,400 元亦無違誤。
  (七)訴願決定書已就原處分之依據及是否適用法規及認定事實等
    ，依法加以審慎審理，並無原告所稱誤解引導出結論即與事
    實不符之情事。至原告於94年10月26日於訴願書稱得迅公司
    於完工前即92年8 月28日來文表示，因政策考量請求原告同
    意付款期限改至覓得轉手廠商後再付款，原告同意後，原已
    開出之統一發票只能作廢乙節，查原告所附未經申報程序之
    作廢統一發票3 紙日期為92年11月及12月，於92年8 月後如
    何作廢，與事實不符，縱有被告所屬基層人員告知依規定處
    理即可，亦無錯誤之行政指導，併予敘明等語。
  (八)聲明求為判決：駁回原告之訴；訴訟費用由原告負擔。
四、兩造之爭點在於原告與得迅公司簽訂系爭合約後，嗣是否已
    經雙方合意變更工程付款條件；原告與得迅公司於93年4 月
    23日所簽訂之協議書究屬兩造債權債務關係之協議抑或92年
    8 月28日付款條件變更之延續及補充；被告以原告未依原告
    與得訊公司簽訂系爭合約內容所訂時限開立統一發票而有漏
    報營業稅及應處罰鍰情事，是否適法有據等問題。
五、經查：
  (一)按「提供勞務予他人，或提供貨物與他人使用、收益，以取
    得代價者，為銷售勞務。……。」、「營業人銷售貨物或勞
    務，應依本法營業人開立銷售憑證時限表規定之時限，開立
    統一發票交付買受人。」、「營業人除本法另有規定外，不
    論有無銷售額，應以每2 月為1 期，於次期開始15日內，填
    具規定格式之申報書，檢附退抵稅款及其他有關文件，向主
    管稽徵機關申報銷售額、應納或溢付營業稅額。其有應納營
    業稅額者，應先向公庫繳納後，檢同繳納收據一併申報。」
    、「營業人有左列情形之一者，主管稽徵機關得依照查得之
    資料，核定其銷售額及應納稅額並補徵之：一……四短報、
    漏報銷售額者。」、「納稅義務人，有左列情形之一者，除
    追繳稅款外，按所漏稅額處1 倍至10倍罰鍰，並得停止其營
    業：一……三短報或漏報銷售額者。……。」營業稅法第3
    條第2 項、第32條第1 項前段、第35條第1 項、第43條第1
    項第4 款、營業稅法第51條第3 款定有明文。次按「包作業
    開立憑證時限：依其工程合約所載每期應收價款時為限。」
    營業人開立銷售憑證時限表亦定有明文。再按「營利事業依
    法規定應給與他人憑證而未給與，應自他人取得憑證而未取
    得，或應保存憑證而未保存者，應就其未給與憑證、未取得
    憑證或未保存憑證，經查明認定之總額，處5%罰鍰。」稅捐
    稽徵法第44條定有明文。又「主旨：納稅義務人同時觸犯租
    稅行為罰及漏稅罰相關罰則之案件，……。說明：……二案
    經本部85年3 月8 日邀集法務部、本部相關單位及稽徵機關
    開會研商，並作成左列結論，應請參照辦理：(一)……(二)營業
    人觸犯營業稅法第51條各款，如同時涉及稅捐稽徵法第44條
    規定者，參照行政法院84年9 月20日9 月份第2 次庭長評事
    聯席會議決議意旨，勿庸併罰，應擇一從重處罰。……。」
    復經財政部85年4 月26日台財稅第851903313號函釋在案。
  (二)查原告與得訊公司簽訂系爭合約承攬廠房興建工程，原告涉
    嫌就上揭工程銷售額合計77,807,201元，營業稅額3,890,36
    0 元，未依規定開立統一發票並申報銷售額繳納營業稅，經
    被告查獲，乃以原處分核定補徵營業稅額3,890,360 元，並
    按所漏稅額3,306,806 元處3 倍之罰鍰9,920,400 元等情，
    有系爭合約書、完工驗收單等資料影本等附原處分卷可稽。
    原告不服被告原處分，主張其與得迅公司間之系爭合約，因
    得迅公司於完工前，基於政策考量將出售廠房所有權，請求
    原告同意將付款期限改至覓得轉手廠商後再付款，原告不得
    已而同意付款期限改為另覓買主後收款，原已開出之統一發
    票只能作廢，並於93年10月7 日覓新買主後，已依規定開立
    統一發票5 紙，並無短漏報營業稅之情事等語。則本院應審
    究者乃系爭工程合約原約定之付款時限是否已經雙方合意而
    變更？原告得否依變更後約定之付款時限開立銷售憑證？原
    告就本件究有無逃漏營業稅之情形，被告原處分命原告補繳
    稅款並處以罰鍰是否適法有據等問題。
  (三)查據兩造不爭執原告與得迅公司上揭合建工程相關流程如下
    ：(1)91年9 月間簽訂工程合約，採墊款施工方式，約定於取
    得工程使用執照後45天可請領85% 工程款，發出正式書面通
    知完工驗收核准函7 日後始得另請領10% 工程款，工程尾款
    於開立統一發票後依約定交付5%。(2)92年8 月1 日得訊公司
    向科技三路、五路合建委員會函稱無法承接廠房，擬與原告
    協商建造費用付款問題，並副知原告。(3)92年8 月22日得訊
    公司向科管局報備，欲將其持分所有之廠房轉讓由其他公司
    承接。(4)92年8 月28日得訊公司向原告具函表示，因營運政
    策考量，請求將付款期限延後為另覓得買主時付款。(5)92年
    9 月24日廠房取得使用執照。(6)92年10月1 日完工（結算完
    工金額81,697,561元）。(7)93年1 月6 日廠房登記於得訊公
    司名下。(8)93年1 月31日廠房驗收。(9)93年4 月23日原告與
    得迅公司簽訂協議書，將付款期限延後為另覓得買主時付款
    。(10)93年5 月7 日得訊公司將已登記名下之廠房設定抵押權
    （金額85,000,000元）予原告。93年6 月11日被告發調查
    函（調查基準日）。93年10月7 日原告及得訊公司與致茂
    公司簽訂買賣契約，總價款94,500,000元。93年10月7 日
    至11月9 日原告取得致茂公司4 紙支票金額合計94,381,200
    元。93年10月7 日至同年月29日原告依取得支票金額94,3
    81,200元，扣除代墊園區管理費及餘款1,847,513 元，開立
    統一發票5 紙金額合計92,533,687元（工程款金額81,697,5
    61元、利息款10,836,126 元）予得訊公司。
  (四)茲依上揭原告與得訊公司交易過程及系爭合約內容可知，原
    告與得訊公司就系爭合約係採墊款施工方式，付款辦法約定
    於取得工程使用執照45天付85% 工程款，發出正式書面通知
    完工驗收核准函7 日後始得另領款10% ，工程尾款於開立統
    一發票後依約交付5%，此據系爭合約第5 條第9 款約定甚明
    ，原告與得訊公司固然原應依照上揭合約內容所訂期限為付
    款及開立憑證。然依民法第153 條第1 項規定：「當事人互
    相表示意思一致者，無論其為明示或默示，契約即為成立。
    」，故如雙方當事人於契約成立後，就契約內容之約定有合
    意變更之情形，依契約自由之原則，無論明示或默示，只要
    意思表示趨於一致並無不可。本件原告業已陳明其因得訊公
    司於完工前之92年8 月28日具函表示，因營運政策考量，請
    求將付款期限延後為另覓得新買主後付款，原告不得已而同
    意，故原告於93年10月7 日覓新買主後，已依規定開立統一
    發票5 紙，並無短漏報營業稅情事等語，茲據原處分卷附得
    訊公司92年8 月1 日致科技三、五路合建委員會及原告函略
    載「主旨：有關本公司（即指得訊公司）合建廠房承接相關
    事宜，詳如說明，敬請查照。說明：一本公司因總公司整體
    營運規劃考量，故無法承接新竹科學園區○○○路6 號6 樓
    廠房。二有關與暐順營造股份有限公司之建造費用付款問題
    ，本公司已與營造商協議中，並將另行簽訂協議書，故不會
    影響合建委員會各廠商之權益。」等語；另據得訊公司92年
    8 月28日致原告函略載「主旨：敬請准予延後付款事宜，詳
    如說明，敬請查照。說明一貴公司承攬本公司參與之『新竹
    科學園區○○○○○路標準廠房改建（合建）工程』一案，
    依付款辦法於使用執照取得後45日（即92年11月8 日）得向
    本公司請領工程款。二因本公司營運政策變更之考量，本公
    司將出售此廠房所有權，因此，敬請同意付款期限能延後至
    本公司覓得或貴公司代為覓得有意願購買之廠房時。」等語
    ；再據原告與得訊公司於93年4 月23日簽訂之協議書內容略
    載「立協議書人得訊公司（以下簡稱甲方）、原告（以下簡
    稱乙方），茲為甲乙雙方於91年9 月簽定新竹科學園區科技
    三、五七合一廠房新建工程（以下稱『本公程』）ＢＴ案工
    程款及利息一事，協議如后：一本債務：本工程經甲乙雙方
    結算完工金額為81,697,561元（下稱「本工程款」），以名
    目利率年利率百分之捌計算，至93年4 月15日本工程款之利
    息累計為4,806,353 元（下稱『本工程款利息』），合計為
    86,503,914元正（下稱『本債務』）為甲方對於乙方至93年
    4 月15日之全部債務，對本工程款利息之計算亦不得超越93
    年6 月30日，惟若甲方於93年6 月30日前洽妥買主並支付乙
    方總債務之10 %，甲方亦應於3 個月內清償本債務，就扣除
    支付乙方總債務之10% 後之剩餘債務，於該段期間內以名目
    利率年利率百分之伍計算。……三本債務之清償與乙方之配
    合義務1.甲乙雙方同意本債務得延至93年6 月30日（下稱『
    清償日』），由甲方於洽妥本所有權之買主後清償，本債務
    並於清償時消滅，……2.甲乙雙方同意若本債甲方未能於93
    年6 月30日前洽妥買主並支付乙方總債務之10% ，甲方應於
    清償日前以書面通知乙方將本所有權轉讓予乙方以抵償本債
    務之全部，乙方不得向甲方就本債務主張任何權利。甲方應
    無條件配合乙方時程辦理本所有權移轉等相關事項。……本
    協議書乃依據甲方於92年8 月28日『得訊字第920868號文』
    辦理」等語。則依上揭原告與得訊公司往來之函文及協議書
    內容可知，原告與得訊公司簽訂系爭合約後，因得訊公司基
    於營運政策變更之考量，欲出售系爭合約中原約定之廠房所
    有權，故於92年8 月間即請求原告同意延期付款，而此延後
    付款之條件，嗣經原告與得訊公司合意同意變更延後之，雖
    雙方於93年4 月23日始簽訂上揭協議書，然據雙方協議過程
    可知，此變更付款時間之協議，迨自92年8 月間起，得訊公
    司即向原告據以請求，且嗣經原告同意而簽立上揭協議書，
    可知雙方就該付款條件已另達成共識，不欲再按照原付款條
    件付款，因而可見系爭合約第5 條原約定之付款辦法已因雙
    方同意而有變更之情形，則有關該付款辦法即不得再依系爭
    合約所訂之時程為之，應依雙方同意另訂之協議書內容為之
    ，始符合契約當事人即原告與得訊公司之真意。再者，依據
    科管局94年11月28日致原告函略載「……二查得訊光電股份
    有限公司與……等7 家園區廠商，於91年間經申請獲查局同
    意合建廠房，惟於廠房建築期間，得訊公電股份有限公司即
    於92年8 月22日傳真文件至本局表示欲將其擬分所有廠房轉
    讓由他公司承接，貴公司亦曾向本局人員反映同事件及洽詢
    廠房轉讓事宜並代支付該廠地應分攤之土地租金。三另查得
    得訊光電股份有限公司持有之本案廠房經本局同意後，已於
    93年10月29日完成產權移轉登記予園區廠商，併敘。」等語
    ，此有科管局94年11月28日函附卷可按，可見原告主張上情
    確屬實在，亦即原告於系爭合約原約定85% 及10 %工程款之
    付款條件時點前，原告與得訊公司即均有就該付款時間商議
    延後付款之意思表示，雖雙方於93年4 月23日始簽訂書面協
    議書，然此不影響該付款時間確已經雙方同意變更之情形。
  (五)次查原告陳明本件係因不動產登記法規及科學工業園區設置
    管理條例規定，以得迅公司為起造人之建物於結構體完成後
    應登記於其名下；復依系爭合約第27條約定略以，若墊款施
    工之定作人內有違反付款情事者，應由其餘定作人於原定付
    款日起90天內依原價連帶承購，並付清價款等語。故原告與
    得迅公司曾逐一探詢其他定作人，希望其履行承購約定，惟
    卻未有任一定作人願意承購。然得迅公司為百分之百外資公
    司，為避免滋生其他情事，因此原告與得訊公司雙方始於93
    年4 月23日協議書上，明定對定作物之權利歸屬及範圍，亦
    書明該協議書係依據得迅公司92年8 月28日函辦理等情，查
    依卷內資料顯示，並無不合。故依上情觀之，原告與得訊公
    司93年4 月23日之協議，確本於92年8 月28日定作人得迅公
    司之來函，足證該協議書為92年8 月28日合意變更付款期限
    之延續及補充，並非另就此延後付款之約定新立債權債務關
    係之協議。且協議書既已就系爭合約原訂付款時間延後，雙
    方就協議書變更後之付款方式及時間即應履行各自之權利義
    務，雖協議書就原告開立統一發票之時間未特別予以明定，
    但得訊公司既已不可能依原系爭合約約定之時限給付工程款
    予原告，自無從要求原告仍應依原系爭合約約定之時限開立
    統一發票始合理。
  (六)又查本件迨93年10月7 日原告及得訊公司與致茂公司簽訂買
    賣契約，總價款94,500,000元，93年10月7 日至11月9 日原
    告取得致茂公司4 紙支票金額合計94,381,200元，93年10月
    7 日至同年月29日原告依取得支票金額94,381,200元，扣除
    代墊園區管理費及餘款1,847,513 元，開立統一發票5 紙金
    額合計92,533,687元（工程款金額81,697,561元、利息款10
    ,836,126元）予得訊公司等情，為兩造所不爭，復有不動產
    買賣契約書、支票暨存摺、統一支票影本等附本院卷及原處
    分卷可按，自堪信為真正。可見原告於93年10月7 日覓得新
    買主後，確已依規定開立統一發票，則原告主張其依變更後
    約定之付款時限開立銷售憑證確屬可採，原告並未有漏報銷
    售額情事，從而原告並未違反營業人開立銷售憑證時限表之
    規定，然被告拘泥原告與得訊公司之協議書訂定時間為93年
    4 月23日，系爭合約原約定85% 及10 %工程款之付款條件時
    點，在原告與得訊公司變更合約付款條件前即已成就，原告
    應按系爭合約所訂付款條件之時點，依營業人開立銷售憑證
    時限表規定，開立統一發票，而認原告有未依時限開立統一
    發票予買受人，有漏報營業稅情事，乃有誤會。
  (七)再查本件被告調查基準日為93年6 月11日，係在原告與得訊
    公司93年4 月23日訂立協議書之後，原告與被告雙方亦均不
    否認系爭合約並未廢止，則原告與得迅公司嗣依據協議書內
    容就系爭合約變更付款條件，自屬就該部分之契約內容已合
    意變更，該付款時限自應依變更後之約定為之。又原告係在
    科管局協助下覓得新買主，銷售價格較原系爭合約為高，且
    得迅公司除依協議配合名義上之移轉過戶外亦未取得任何差
    價等情，據原告陳明在卷，且有不動產買賣契約書影本附本
    院卷可參，益證原告並未自得訊公司就系爭合約取得其他銷
    售款，原告既無取得銷售款之事實，難認有須依法開立統一
    發票之情形。又得迅公司既已表明不欲承購定作物，且於92
    年9 月24日取得定作物使用執照前即表示不收受亦不使用定
    作物，其後並為書面協議，顯見原告與得訊公司並無刻意選
    擇與經濟歷程不相當的法律形式來安排財產之使用及交換。
    此確因雙方對於系爭合約訂定後，因得訊公司之要求，原告
    基於上揭考量下，雙方同意對於付款條件合意變更。又得訊
    公司既不欲買受系爭定作物，自不可能再依系爭合約原訂時
    限付款，是得訊公司付款時點亦即原告應收價款時點應以雙
    方合意變更後之時點為之。復稽之原告與得迅公司間之協議
    並無逃漏開立發票或延遲開立發票之動機或目的，所為之協
    議應屬合法。被告認原告與得訊公司於事後變更工程合約有
    關付款條件之內容，僅能視為應收價款清償條件之變更，而
    非應收價款時點之變更云云，乃有違誤。
  (八)復查原告陳明其原本已於92年9 月24日廠房取得使用執照後
    45天開立發票（92年11月12日、92年11月25日、92年12月3
    日各開立發票，面額分別為1,816,894 元、69,442,927元、
    12,254,634元）並交付予得訊公司，僅因得訊公司表示已於
    92年8 月28請求延後付款，雙方並無銷售事實，不能收受該
    發票，因此原告才將發票作廢等情，且有該作廢之統一發票
    附原處分卷可按，參以原告迨93年10月7 日原告及得訊公司
    與致茂公司簽訂買賣契約後，確已就應收價款，開立統一發
    票，益證原告確無逃漏營業稅之情事。至原告固有將系爭定
    作物登記予得訊公司之情形，惟原告陳明此乃因原告為建築
    物的所有出資人，為建築物的所有權人，茲因定作物受科管
    局之管轄及相關法令之規範，與得迅公司間無法為銷貨退回
    或解除合約並辦理資產之所有權登記，致在無銷貨事實之情
    況下，定作物必須被迫轉予得迅公司，且不得不以設定抵押
    權作為自有資產之保全方式，故就本件經濟事實而言，並非
    為貨款之清償，而係商業上一般為保護自有資產所採取之法
    律行為。又原告與致茂公司間之買賣合約，其賣方為原告，
    得迅公司僅係名義上之所有人，銷售貨款亦支付予原告，得
    迅公司僅為合約配合移轉之名義人，足證得迅公司與原告事
    實並無買賣關係等語，經核相關事證，並無不合。則原告與
    得訊公司間之系爭合約，既因上揭情形而有變動，且彼此間
    就付款條件之約定已協議為變更，被告自不能僅以使用執照
    登記所有人非原告，故仍以變動前之系爭合約約定付款時限
    為裁罰原告之依據。
  (九)從而，被告以原告係從事包作業，應依系爭合約所載每期應
    收價款開立統一發票，又依據查得資料核認系爭合約應收價
    款時點已實現，故以原告於91年9 月至92年10月間承攬工程
    ，銷售額合計77,807,201元，營業稅額3,890,360 元，未依
    規定開立統一發票並申報銷售額繳納營業稅，據以核定補徵
    營業稅額3,890,360 元，乃未查明原告與得訊公司就該付款
    時點已有變更之情形下所為核定，即有違誤。又原告並無被
    告所指漏報銷售額情事，已如上述，自無裁處罰鍰規定之適
    用。故被告按所漏稅額3,306,806 元處3 倍罰鍰9,920,400
    元，亦屬違誤，訴願決定就被告所為補徵營業稅處分及依所
    漏稅額裁處罰鍰之處分，未予糾正，乃有未合。原告訴請撤
    銷，為有理由，應予准許。
  (十)本件事證已臻明確，兩造其餘之主張及陳述，核與判決結果
    無涉，爰不逐一論述，附此敘明。
六、據上論結，本件原告之訴為有理由，依行政訴訟法第98條第
    1 項前段，判決如主文。
中    華    民    國    98    年    11    月    27    日
                   臺北高等行政法院第四庭
                             審判長法  官  黃本仁
                                   法  官  林妙黛
                                   法  官  陳秀
上為正本係照原本作成。
如不服本判決，應於送達後20日內，向本院提出上訴狀並表明上
訴理由，如於本判決宣示後送達前提起上訴者，應於判決送達後
20日內補提上訴理由書（須按他造人數附繕本）。
中    華    民    國    98    年    11    月   27     日
                                   書記官  楊子鋒


司法院資訊處製作；財團法人民間司法改革基金會備份。
